【裁判字號】    99,家抗,67
【裁判日期】    990528
【裁判案由】    假扣押
【裁判全文】
臺灣高等法院民事裁定                  99年度家抗字第67號
抗  告  人  甲○○
上列抗告人因與相對人乙○○間聲請假扣押事件，對於中華民國
99年3月10日臺灣臺北地方法院99年度家全字第29號裁定提起抗
告，本院裁定如下：
    主  文
抗告駁回。
抗告訴訟費用由抗告人負擔。
    理  由
一、按為保障債權人及債務人之程序權，並使法院能正確判斷原
    裁定之當否，民事訴訟法第528條第2項固有關於假扣押裁定
    之抗告，抗告法院為裁定前，應使債權人及債務人有陳述意
    見機會之規定。惟為防止債務人於假扣押執行前處分或隱匿
    其財產，俾達假扣押之保全目的，強制執行法第132條第1項
    明定：「假扣押或假處分之執行，應於假扣押或假處分之裁
    定送達同時或送達前為之」，而民事訴訟法第528條第4項規
    定准許假扣押之裁定，如經抗告者，在駁回假扣押聲請裁定
    確定前，已實施之假扣押執行程序，不受影響，該規定之立
    法意旨亦在保護債權人，避免債務人利用抗告程序脫產。是
    債權人為假扣押聲請，非經法院裁定准許並為假扣押執行同
    時或之後，不得預先通知債務人假扣押之聲請情事，以貫徹
    保護債權人之保全目的。查抗告人聲請本件假扣押，業經原
    裁定駁回，是該裁定尚未送達相對人知悉，故於本件抗告程
    序中，不應使相對人預先知悉假扣押聲請之情。且本院係將
    抗告人之抗告駁回，並未損及相對人之權益，爰不通知相對
    人陳述意見，先予敘明。
二、抗告人於原法院聲請意旨略以：伊於民國48年7月14日與相
    對人結婚，婚後變賣家產開設米碳行、化工廠、英日語補習
    班、出版社、海鮮店、煤球工廠及「明快事務所」，營業所
    得均交由相對人保管，用以購買不動產，並登記為相對人及
    兩造所生子女之名義。詎相對人竟擅自變更「明快事務所」
    負責人之名義為相對人，並誣指伊實施家庭暴力，唆使子女
    作偽證，且於伊手術住院期間及出院後未盡看護、扶養之責
    。伊擬訴請離婚，並請求剩餘財產分配，經財團法人法律扶
    助基金會臺北分會（下稱法服臺北分會）准予全額扶助。為
    恐相對人於訴訟程序進行中趁機脫產，爰聲請對相對人如附
    表所示之財產實施假扣押。
三、原法院以：抗告人聲請假扣押之內容不明確，且未釋明假扣
    押之原因，爰裁定駁回抗告人假扣押之聲請。
四、抗告意旨略以：伊於所具假扣押聲請狀已敘明自兩造婚後之
    創業過程且營業所得均交由相對人保管，並陳明相對人及子
    女惡意遺棄之事實，為恐離婚訴訟拖延致相對人脫產，願以
    法服臺北分會保證書為擔保，對相對人如附表所示之財產實
    施假扣押，顯已就假扣押之原因盡釋明之責。而因伊無法取
    得相對人之授權書或法院之確定判決，無從得悉如附表所示
    不動產之價值及相對人之銀行存款金額，法院可依職權向稅
    捐機關或銀行查詢。且由如附表不動產標示(一)、(二)所示土地
    登記簿謄本之記載，可計算該土地之公告現值為新臺幣232
    萬7,734元云云。
五、按假扣押之聲請，依民事訴訟法第525條規定，應表明請求
    保全之金額。次按債權人就金錢請求或得易為金錢請求之請
    求，欲保全強制執行者，得聲請假扣押；假扣押，非有日後
    不能強制執行或甚難執行之虞者，不得為之；請求及假扣押
    之原因，應釋明之；前項釋明如有不足，而債權人陳明願供
    擔保或法院認為適當者，法院得定相當之擔保，命供擔保後
    為假扣押，民事訴訟法第522條第1項、第523條第1項、第52
    6條第1項、第2項分別定有明文。復按釋明事實上之主張者
    ，得用可使法院信其主張為真實之一切證據。但依證據之性
    質不能即時調查者，不在此限，民事訴訟法第284條亦定有
    明文。是假扣押制度係為保全強制執行而設，凡假扣押之聲
    請，必須有將來不能強制執行或執行有困難之虞，始得為之
    。所謂不能強制執行，如債務人浪費財產，增加負擔，或就
    其財產為不利益之處分，將成為無資力之情形等是；所謂恐
    難執行，如債務人將移住遠方或逃匿是也（最高法院19年抗
    字第232號判例意旨參照）。又92年2月7日修正前之民事訴
    訟法第526條第1項、第2項原規定：「請求及假扣押之原因
    ，應釋明之。債權人雖未為前項釋明，如就債務人所應受之
    損害已供法院所定之擔保者，得命為假扣押」，故債權人完
    全未釋明假扣押之原因，而就債務人所應受之損害已供法院
    所定之擔保者，依當時法律及最高法院27年抗字第521號、6
    1年臺抗字第589號判例意旨，固仍得命准為假扣押，然修正
    後之民事訴訟法第526條第2項既規定：「前項釋明如有不足
    ，而債權人陳明願供擔保或法院認為適當者，法院得定相當
    之擔保，命供擔保後為假扣押」，其修正理由為：「依原第
    2項規定，債權人得供擔保以代釋明，惟債權人聲請假扣押
    ，應使法院信其請求及假扣押之原因大致為正當，故仍應盡
    其釋明責任。然其釋明如有不足，為補強計，於債權人陳明
    就債務人可能遭受之損害願供擔保並足以補釋明之不足，或
    於法院認以供擔保可補釋明之不足並為適當時，法院均可斟
    酌情形定相當之擔保，命債權人供擔保後為假扣押，爰修正
    第2項」，可知債權人應先就假扣押之原因，盡其釋明之責
    ，必待釋明仍有不足者，始得以供擔保補釋明之欠缺，倘債
    權人未為任何釋明，縱其陳明願供擔保，仍不得認該擔保已
    補釋明之完全欠缺，其假扣押之聲請自不應准許（最高法院
    94年度臺抗字第1182號裁定意旨參照）。
六、經查：
  (一)本件抗告人之假扣押聲請狀及抗告狀所附附表，僅記載不動
    產之坐落及相對人可能有之存款銀行名稱，而就所欲保全之
    金額，並未敘明，其聲請假扣押之內容並不明確，致法院無
    從審認相對人因假扣押之實施可能遭受之損害，而酌定供擔
    保之金額，與民事訴訟法第525條所規定聲請假扣押之程式
    不符。
  (二)關於假扣押之原因，即本件有何日後不能強制執行或甚難執
    行之虞，抗告人除於原法院提出法服臺北分會扶助律師接案
    通知書、土地及建物登記簿謄本（原法院卷第5-9頁）以為
    釋明外，復於本院提出戶籍謄本、全民健康保險重大傷病申
    請書、臺北市立聯合醫院中興院區診斷證明書及聯合醫院忠
    孝院區住院診斷證明書等為據（本院卷第6-14頁），惟均無
    法釋明相對人有積極處分財產或脫產之情形；抑且兩造所生
    之子陳良為因罹患重度精神障礙，甫於98年6月8日經臺灣臺
    北地方法院以98年度監字第64號裁定將陳良為之監護人改由
    相對人單獨任之（本院卷20-23頁），則相對人須長期近身
    照顧或陪同陳良為就醫，尤難認相對人有將移住遠方或逃匿
    之情形。另就相對人有無浪費財產、增加負擔，或就其財產
    為不利益之處分，將成為無資力之情形，均未見抗告人為任
    何釋明。抗告人就假扣押之原因，既未提出可供即時調查之
    證據以為釋明，應認抗告人對於假扣押之原因未盡其釋明之
    責，縱其陳明願以法服臺北分會保證書供擔保，仍不得認該
    擔保已補釋明之完全欠缺，則其假扣押之聲請自不應准許。
七、綜上所述，抗告人聲請假扣押之內容不明確，且就假扣押之
    原因，並未為相當之釋明。原裁定駁回抗告人之聲請，核無
    不合。抗告意旨指摘原裁定不當，求予廢棄，為無理由，應
    予駁回。
八、據上論結，本件抗告為無理由，爰裁定如主文。
中    華    民    國    99    年    5     月    28    日
                    民事第十四庭
                        審判長法  官   林金村
                              法  官   李慈惠
                              法  官   王麗莉
正本係照原本作成。
本裁定除以適用法規顯有錯誤為理由外，不得再抗告。如提起再
抗告，應於收受後10日內委任律師為代理人向本院提出再抗告狀
。並繳納再抗告費新台幣１千元。
中    華    民    國    99    年    5     月    28    日
                              書記官   余姿慧

司法院資訊處製作；財團法人民間司法改革基金會備份。
